【裁判字號】    98,台上,7957
【裁判日期】    981231
【裁判案由】    妨害性自主等罪
【裁判全文】
最高法院刑事判決            九十八年度台上字第七九五七號
上  訴  人  甲○○（原名廖○○）
            乙○○（原名陳○○）
上列上訴人等因妨害性自主等罪案件，不服台灣高等法院中華民
國九十六年七月十七日第二審判決（九十六年度少上訴字第二三
號；起訴案號：台灣板橋地方法院檢察署九十二年度少偵字第二
八號），提起上訴，本院判決如下：
    主  文
上訴駁回。
    理  由
按刑事訴訟法第三百七十七條規定，上訴於第三審法院，非以判
決違背法令為理由，不得為之。是提起第三審上訴，應以原判決
違背法令為理由，係屬法定要件。如果上訴理由書狀並未依據卷
內訴訟資料，具體指摘原判決不適用何種法則或如何適用不當，
或所指摘原判決違法情事，顯與法律規定得為第三審上訴理由之
違法情形，不相適合時，均應認其上訴為違背法律上之程式，予
以駁回。本件上訴人甲○○（原名廖○○）上訴意旨略謂：(一)、
劉○貞（已經第一審判刑確定）既供稱係於中途接獲甲○○來電
，始相約在伊家樓下碰面，而後一起去早餐店用餐等語，足見甲
○○乃單純與劉○貞等一夥人會合用餐，並無共同對於Ａ女（基
本資料詳卷）為恐嚇、傷害及妨害自由之犯意聯絡；又依黃○庭
（業經另案判刑確定）所供，甲○○祇有開玩笑要伊叫乙○○（
原名陳○○）用手指插入Ａ女下體，伊回稱「這樣不好吧！」可
見既無犯罪故意，且遭黃○庭拒絕，更未直接對實際下手之陳○
鏵說話。原審逕認甲○○就恐嚇、傷害、妨害自由部分，與劉○
貞；就強制性交部分，與黃○庭、乙○○相互間具有犯意聯絡，
卻未詳細說明其憑以認定之理由，即有判決不備理由之違失。(二)
、原判決理由先記載甲○○依鑑定意見，無予精神治療之必要，
竟又謂甲○○「確有強烈性犯罪之心理傾向或習常性凌虐性侵他
人之變態意念」，後者非但與系爭鑑定報告書所載意見不符，且
與前者互相矛盾，顯有證據上理由矛盾之違誤。(三)、原判決論甲
○○妨害自由及加重強制性交二罪，卻於各罪主刑項下，就同一
之「衣架一支、木板一塊、拖鞋一隻」均諭知沒收之從刑，顯有
重複沒收之適用法則不當之違法。另上訴人乙○○上訴意旨略稱
：(一)、依內政部役政署之役男體格檢查表，記載乙○○之總智商
僅有「七十三」，又依財團法人亞東紀念醫院（下稱亞東醫院）
鑑定結果，顯示「語文智商五十四、作業智商四十四、綜合智商
五十」，足見智識程度遠不如常人，甚至遠不及於一般七至十歲
兒童之程度，縱已年滿十四歲，仍應認為欠缺刑事責任能力。原
審雖依上揭亞東醫院之鑑定報告書，認定乙○○係「因精神障礙
及心智缺陷，致其辨識行為違法及其依辨識而行為之能力，顯著
減低之人」，依修正後刑法第十九條第二項規定減輕其刑，但未
詳查乙○○之智商是否仍低於十四歲之人，遽行判刑，仍有證據
調查職責未盡之違失。(二)、乙○○為輕度智能障礙疾病患者，又
係同夥中體型最為矮小瘦弱者，在主謀者劉○貞、黃○庭之慫恿
、要脅下，充當其等「實施犯罪之工具」．犯罪後坦白承認，未
有隱瞞，並真心悔過，原審未依刑法第五十九條規定予以減輕刑
罰，仍量處有期徒刑六年，相較於其他共同正犯，顯然過重，有
失比例原則，自有判決不適用法則之違法各云云。惟查：(一)、證
據之取捨、證明力之判斷及事實之認定，係屬事實審法院自由裁
量判斷之職權，此項職權之行使，倘不違背客觀存在之經驗法則
或論理法則，即無違法可指，觀諸刑事訴訟法第一百五十五條第
一項規定甚明，自無許當事人任憑主觀意見，妄指為違法，而資
為上訴第三審之適法理由。本件原判決關於甲○○部分，主要係
依憑甲○○坦承夥同劉○貞等友人一同妨害Ａ女行動自由、施加
毆打、恐嚇，並逼令Ａ女自慰、叫春、吞分泌物，尚由乙○○以
手指插入下體之方式，予以強制性侵害之自白；Ａ女指證甲○○
為加害人之一；乙○○、劉○貞、黃○庭、王○能及劉○康（後
二人亦經第一審判刑確定）迭在警詢、偵查與少年法庭調查、審
理中均直承不虛之證言；Ａ女之驗傷診斷書、受傷照片、病歷資
料；相關人員電話通聯之紀錄；毆打、凌虐Ａ女用之衣架、木板
暨拖鞋等證據資料，乃認定甲○○有如原判決事實欄所載之犯行
，因而撤銷第一審之科刑判決，改判仍適用較有利之行為時法，
論甲○○以共同犯妨害自由（與傷害、恐嚇牽連犯，從一重處斷
）及加重強制性交二罪（分別處有期徒刑八月，＜依中華民國九
十六年罪犯減刑條例＞減為有期徒刑四月；有期徒刑四年。應執
行有期徒刑四年二月）。復敘明Ａ女之所以遭性侵害，係於其受
甲○○等一夥人共同凌虐之際，由甲○○提議，經黃○庭逼令Ａ
女脫衣，乙○○再動手指對Ａ女插陰道，嗣並命Ａ女自己以手指
插肛門，此期間，甲○○除在旁觀賞外，尚與王○能、劉○康、
黃○庭么喝Ａ女「把腿張開一點」、「（用各國語言）叫出自慰
淫蕩的聲音」，是依參與程度以觀，甲○○具有共同犯加重強制
性交之意思聯絡、行為分擔，應成立共同正犯。另於其理由九末
段，指明甲○○經精神鑑定結果，認無受精神治療必要，有亞東
醫院鑑定書可憑，「並參酌……廖○○（即甲○○）『復無』其
他另經判決確定之妨害性自主案件，可資證明……確有強烈性犯
罪之心理傾向或習常性凌虐性侵他人之變態意念，因認……尚無
諭知施以強制治療之必要」。所為之事實認定及得心證理由，俱
有卷內各訴訟資料可稽，自形式上觀察，並不違背經驗法則或論
理法則。甲○○上訴意旨，置原判決已明白論斷之事項於不顧，
既不細繹全文，又斷章取義、割裂觀察，任憑己意妄指為判決理
由欠備及矛盾，尤以原判決就加重強制性交罪部分，並無從刑宣
告，上訴意旨卻指為有沒收之諭知，顯非確實依據卷內訴訟資料
而為指摘，殊非適法之第三審上訴理由。(二)、刑事訴訟法第三百
七十九條第十款所稱應於審判期日調查之證據，係指與待證事實
有重要關係，在客觀上認為有調查之必要性，為認定事實、適用
法律之基礎者而言，如事實並無不明，自毋庸為無益之調查，亦
無證據調查未盡之違法可言。不法行為之所以應加處罰，係因行
為人具有責任能力，亦即採規範責任論，以行為人具有辨識其行
為係違法之能力（辨識能力），及本此辨識能力而自主決定如何
作為之能力（行事能力），因出於健全之心智作用而違法行事，
自應受非難。刑法就責任能力之規定，大體區分為二，即第十八
條之年齡標準，與第十九條、第二十條之身心發育標準。前者由
立法者依國人一般遺傳生理基因、水土氣候、歷來之社會環境、
普遍教育程度、生活習慣等因素，擬制一劃分界限，凡未滿十四
歲之人，均認無責任能力，縱然資賦優異、超乎一般十四歲甚或
成年之人，仍不受刑事處罰，屬立法刑事政策之選擇；後者又分
為二種，分別以心理精神狀態（第十九條）及生理精神狀態（第
二十條）為標準，其中第十九條第一項、第二項，於民國九十四
年刑法修正時，將傳統之「心神喪失」、「精神耗弱」予以文字
修正，依其立法說明，係採生理學和心理學之混合立法體例，納
入辨識能力及行事能力之概念，綜合行為人之生理原因與心理結
果，判斷其責任能力之有無、輕重，實務操作時，生理原因部分
，委諸醫學專家鑑定，心理結果部分，則由法官就行為人之精神
障礙或心智缺陷情形，是否足以影響其辨識能力或行事能力，予
以法律評價，屬司法裁量判斷範疇。是凡行為時已滿十四歲，而
未滿八十歲，且非瘖啞之人，因精神障礙或其他心智缺陷，有無
責任能力之判斷，乃屬第十九條第一項、第二項之適用問題，不
能因鑑定結果，智商較諸一般十四歲以下人之平均數值為低，即
可比附援引或類推適用第十八條第一項，認為無責任能力，當予
分辨。原判決理由二－(二)－１及六－(八)內，既說明行為時已經十
七歲之乙○○，經亞東醫院鑑定認為：「疑似精神分裂症及輕度
智能障礙」，「於司法精神醫學上，已達精神耗弱之程度」，有
該醫院鑑定報告可憑，該醫院並函稱：此鑑定「係採取正式之智
力測驗－魏氏智力測驗正式施測，得到陳○○（按即乙○○）之
智商，（要）與換算相當年齡之方式不同，故無法推論陳大揚於
行為時，是否相當於十四歲以下人之智商」，亦有該院函可參，
復衡諸乙○○直言係因Ａ女胡說伊講黃○庭為「公產」（按指妓
女），故夥同上揭諸友人予以報復，伊並以右手中指插入Ａ女下
體給在場諸人觀賞，且要Ａ女自慰、叫春；劉○貞尚指乙○○曾
拿滅火器，想要砸Ａ女，經其勸阻始放下各等語，足見就犯罪經
過均能記憶，更能詳加描述，其行為時即非全無辨識行為違法，
及依其辨識而行為之能力，僅係辨識能力顯著降低而已，乃依刑
法第十九條第二項規定減輕其刑，另駁斥乙○○所為其智商未達
十四歲人程度，無責任能力之辯解，實有混淆刑法第十八條、第
十九條規定情形。經核於法並無不合，事證亦無不明。乙○○上
訴意旨亦置原判決已明白論斷之事項於不顧，猶執陳詞，任意指
摘原審未盡證據調查職責，難認屬合法上訴第三審之理由。(三)、
刑罰之量定及有無犯情可憫恕予以減刑之適用，均係實體法上賦
予法院自由裁量之職權，此項職權之行使，倘於客觀上無顯然濫
權、失當，既在法定刑度之內予以擇定，即無違法可言。原判決
就乙○○所犯加重強制性交罪部分，在法定刑七年以上有期徒刑
範圍內，分別依刑法第十八條第二項（未滿十八歲）與第十九條
第二項（辨識能力顯著減低）予以遞減，並以其責任為基礎，審
酌其係此部分犯罪之主犯、手段殘忍，惡行甚重，惟念素行尚佳
，年輕識淺等各情，量處有期徒刑六年。核無違法、濫權、失當
情形。乙○○上訴意旨任憑己意，指原判決關於此部分違背罪刑
相當、比例原則，難認已具備合法上訴第三審之形式要件。依上
說明，應認上訴人等之上訴均為違背法律上之程式，予以駁回。
至其等所犯傷害、恐嚇危害安全部分，原審係論以刑法第二百七
十七條第一項、第三百零五條之罪，並認與妨害自由罪有牽連犯
裁判上一罪關係，從一重之後罪處斷。上揭傷害、恐嚇危害安全
罪，核均屬刑事訴訟法第三百七十六條第一款不得上訴於第三審
法院之輕罪名，因妨害自由罪部分之上訴為不合法，無從為實體
上審理，此二輕罪部分，自無從適用審判不可分原則，併為實體
上審判，亦應從程序上予以駁回。
據上論結，應依刑事訴訟法第三百九十五條前段，判決如主文。
中    華    民    國  九十八  年   十二   月  三十一  日
                      最高法院刑事第十庭
                          審判長法官  花  滿  堂
                                法官  黃  正  興
                                法官  陳  東  誥
                                法官  林  錦  芳
                                法官  洪  昌  宏
      本件正本證明與原本無異
                                      書  記  官
中    華    民    國  九十九  年    一    月    四    日
                                                      V

司法院資訊處製作；財團法人民間司法改革基金會備份。
